【裁判字號】    99,台上,2780
【裁判日期】    990506
【裁判案由】    違反毒品危害防制條例
【裁判全文】
最高法院刑事判決            九十九年度台上字第二七八０號
上  訴  人  甲○○
選任辯護人  陳學驊律師
上  訴  人  乙○○
選任辯護人  鄧敏雄律師
上列上訴人等因違反毒品危害防制條例案件，不服台灣高等法院
中華民國九十九年二月十一日第二審判決（九十八年度上重訴字
第七六號，起訴案號：台灣台北地方法院檢察署九十八年度偵字
第一七五０八、二０二五七號），提起上訴，本院判決如下：
    主  文
原判決撤銷，發回台灣高等法院。
    理  由
本件原判決維持第一審依想像競合犯關係從一重論處上訴人甲○
○、乙○○共同運輸第一級毒品罪刑之判決，駁回其二人在第二
審之上訴，固非無見。
惟查：(一)毒品危害防制條例第十七條原規定犯同條例第四條第一
項之罪，供出毒品來源，因而破獲者，得減輕其刑。固不包含僅
供出正犯或共犯，但未進而查獲毒梟前手或其上游毒品者之情形
。但該條例第十七條已於民國九十八年五月二十日修正為「犯第
四條至第八條、第十條或第十一條之罪，供出毒品來源，因而查
獲其他正犯或共犯者，減輕或免除其刑。」另增訂第二項「犯第
四條至第八條之罪於偵查及審判中均自白者，減輕其刑。」並開
始施行。而上訴人等係於九十八年七月二十二日凌晨交付毒品時
被查獲。原判決猶以修正前之規定，說明乙○○雖供出是由甲○
○安排其自飛機上取出利用飛機運入台灣之毒品，甲○○供出是
由林俊男安排謝宏宜、陳召良（均通緝中）在大陸地區將毒品藏
放在飛機上等情，但僅能認定上訴人等係與林俊男、謝宏宜、陳
召良等人共同為本件犯行，而居於共犯之地位，無前開條例第十
七條規定之適用云云（見原判決第十一頁倒數第一行起至第十二
頁），非無違誤。又刑法第十三條第一項及第二項所規範之犯意
，學理上稱前者為確定故意或直接故意，後者稱不確定故意或間
接故意，二者之區隔為前者乃行為者明知並有意使其發生，故對
於行為之客體及結果之發生，皆有確定之認識，並促使其發生；
後者為行為者對於行為之客體或結果之發生，並無確定之認識，
但若發生，亦與其本意不相違背，二者之態樣不盡相同。原判決
認定上訴人等對於所運輸之毒品，縱係第一級毒品海洛因，亦在
所不惜，對於運輸第一級毒品海洛因之犯行應有「不確定故意」
（見原判決第九頁第十九行以下）。亦即認定上訴人等對於所運
輸之毒品為海洛因，並非「明知」並有意使其發生。而上訴人等
於偵查及審理中，除否認知悉所運送者係第一級毒品海洛因外，
對於所運送者係屬「毒品」以及運輸毒品之過程等事實均坦承不
諱，是否有該條例第十七條第二項減輕其刑規定之適用？亦值研
求。原判決就此未為任何之說明，亦有未合。(二)共同正犯除以自
己共同犯罪之意思，事先同謀，而由其中一部分人實行犯罪行為
之共謀共同正犯外，以有犯意之聯絡及行為之分擔為要件。又以
自己共同犯罪之意思，事先同謀之共謀共同正犯，因其並未實行
犯罪行為，僅係以其參與犯罪之謀議，為其犯罪構成要件之要素
，故對其係如何參與犯罪之謀議，自應於判決中詳予認定記載，
並說明所憑之依據及認定之理由。本件依原判決所認定之事實，
上訴人等似未參與將第一級毒品海洛因從大陸地區私運進入台灣
國境之行為，原判決理由亦說明其二人所參與實行者，僅為該第
一級毒品進入我國國境以後之運輸行為，對於林俊男、陳召良、
謝宏宜自大陸地區將海洛因運送至桃園國際機場之過程，並未有
行為之分擔，就私運管制物品進口部分，係同謀共同正犯。但對
於上訴人等就私運管制物品進口部分，究竟如何以自己共同犯罪
之意思，與何人為如何之犯罪謀議，不僅於事實欄內未明白認定
，理由內亦未見說明，自嫌理由不備。(三)原判決事實認定上訴人
等運輸毒品之代價為每人每次（新台幣）一萬元（見原判決第二
頁），惟理由中引用乙○○於檢察官訊問時之陳述：是甲○○叫
我從飛機上拿毒品下來，我的代價是二萬元等語（見原判決第六
頁倒數第三行以下），難謂無證據上理由矛盾之違法。又原判決
理由先稱乙○○於九十八年七月二十一日「休假未值班」，為達
成自復興航空公司澳門飛台北末班飛機內取出毒品之目的，特意
穿上工作制服，將車停放在管制區附近，步行進入管制區，再利
用深夜無人注意之際，進入飛機座艙內拿取毒品等語（見原判決
第九頁倒數第七行以下）；惟其後又稱乙○○係利用「深夜值班
」無人注意之際，進入機艙內取出毒品云云（見原判決第十頁第
四、五行），亦屬理由矛盾。上訴意旨，均指摘原判決不當，非
無理由，應認有撤銷發回更審之原因。又原判決事實及理由欄內
，對於相關犯罪時間之記載，或記載為「九十七年」七月（見原
判決第二頁第十三行、第五頁第九、十一行），或記載為「九十
八年」七月，其中「九十七年」似為「九十八年」之誤，案經發
回，併請注意。
據上論結，應依刑事訴訟法第三百九十七條、第四百零一條，判
決如主文。
中    華    民    國  九十九  年    五    月    六    日
                      最高法院刑事第十一庭
                          審判長法官  洪  佳  濱
                                法官  韓  金  秀
                                法官  段  景  榕
                                法官  周  煙  平
                                法官  陳  世  雄
本件正本證明與原本無異
                                      書  記  官
中    華    民    國  九十九  年    五    月    十    日
                                                      Ｑ

司法院資訊處製作；財團法人民間司法改革基金會備份。
